【裁判字號】    92,台上,5633
【裁判日期】    921009
【裁判案由】    常業重利
【裁判全文】
最高法院刑事判決                              九十二年度台上字第五六三三號
    上  訴  人  甲○○
右上訴人因常業重利案件，不服台灣高等法院台中分院中華民國八十九年七月十八日
第二審判決（八十九年度上訴字第八五六號，起訴案號：台灣台中地方法院檢察署八
十七年度偵字第一四八六五號），提起上訴，本院判決如左：
    主  文
上訴駁回。
    理  由
一常業重利及行使偽造私文書部分：
按刑事訴訟法第三百七十七條規定，上訴於第三審法院，非以判決違背法令為理由，
不得為之。是提起第三審上訴，應以原判決違背法令為理由，係屬法定要件。如果上
訴理由狀並未依據卷內訴訟資料，具體指摘原判決不適用何種法則或如何適用不當，
或所指摘原判決違法情事，顯與法律規定得為第三審上訴理由之違法情形，不相適合
時，均應認其上訴為違背法律上之程式，予以駁回。本件上訴人甲○○上訴意旨略以
：原判決認定上訴人另僱用有犯意聯絡之綽號「不良仔」、「順仔」成年男子共同經
營地下錢莊，無非以上訴人之自白為唯一依據，然上訴人於原審已陳明「不良仔」、
「順仔」是許金城所僱用之另一組人員，非上訴人所僱用，與上訴人無涉。又在查扣
之卷證資料中，並無任何有關「不良仔」及「順仔」參與放款借貸行為之事證，原判
未說明有何補強證據，足資證明上訴人之自白與事實相符，即單憑上訴人於警訊之自
白，採為論罪之依據，有判決不適用法則及理由不備之違法等語。
惟查：採證認事係屬事實審法院之職權，而法院憑以認定犯罪事實之證據，並不以直
接證據為限，即綜合各種直接、間接證據，本於推理作用，為其認定犯罪事實之基礎
，如不違背經驗法則與論理法則，亦非法所不許。原判決依憑上訴人及已判刑確定之
共同被告謝明松分別於警訊、事實審偵、審中之供述，被害人潘秀珠、曾銘璋、林顯
州、許博堯、劉昌仁、紀焜偉、施鈺娟、林炳伶、張聯榜、陳俊毅、劉惠文、林榮城
、賴棟昌等人分別於警訊中之指訴，卷附中華電信股份有限公司南台中營運處民國八
十七年十月六日中信南服（八七）字第三六六三號函及所檢送之中華電信股份有限公
司台灣中區電信分公司市內電話裝機申請書影本、東信電訊服務申請表影本一紙、聯
華電信APLHA Call門號申請書一紙、慶豐商業銀行文心分行八十七年十月二十一日（
八七）慶銀心字第一四二號函及所檢送之印鑑卡影本，並扣案如原判決附表二所示之
物品（即收支簿冊帳簿、電話紀錄簿、被害人林顯州所有車牌號碼Ｍ三｜七七一八號
自用小貨車、廣告貼紙、廣告打火機、空白本票、刊登之廣告、借款人擔保債務之支
票、客戶身分證、駕駛執照影本、戶口名簿影本、戶籍謄本影本、偽造之客戶印章、
行動電話、呼叫器聲請書、金融卡、存摺、代收票據紀錄簿、印鑑卡、房屋及土地買
賣契約、繳費通知書、鑰匙及車道遙控器、房屋租賃契約書等物品）等證據，為綜合
之判斷，認上訴人有原判決事實欄所載之犯行，因而撤銷第一審關於上訴人部分之判
決，改判仍依牽連犯論處其共同以犯重利罪為常業罪刑，已詳其證據取捨與判斷之
結果及認定犯罪事實所憑之依據和理由。且於理由二之(二)敘明共同被告謝明松於警訊
時即供稱伊自八十六年十月間起，任職於上訴人所經營之「信義融資」，公司另有兩
名同事，綽號為「順仔」「不良仔」，該二人在公司任職三個多月，報酬同樣是看平
均業績再抽成等語。上訴人於警訊時亦供稱其經營之地下錢莊之成員，包括伊及謝明
松、綽號「不良」、「阿順」之男子，金主為自稱「許金城」之人，由伊向金主拿取
現金，交給借貸之客戶收取支票，或向客戶收取利息、本金再交回金主，而謝明松及
「不良」、「阿順」等人均為伊向客戶收取支票等語甚明。而對於上訴人事後辯稱伊
未僱用綽號「阿順」及「不良仔」云云，如何難予採信，詳加說明指駁。已敘明綜合
前開證據調查之結果而為判斷、取捨之得心證理由，所為之論斷，均有卷存證據資料
可資覆按，並非無據，亦非單以上訴人之自白為論罪之唯一證據。從形式上觀察，要
無採證、認事違背經驗法則、論理法則，或有其他違背法令之情形，尚難任意指摘原
判決係單以上訴人之自白為其論罪之唯一證據，有判決不適用法則及理由不備之違法
，而執為上訴第三審之適法理由。此外，上訴意旨又未依據卷內資料指摘原判決尚有
何項具體違背法令之情形，徒憑己見，就原審採證認事職權之適法行使及原判決已明
白論斷之事項，任意指摘為違法，核與法律規定得為第三審上訴理由之違法情形，不
相適合時，應認其關於此部分之上訴違背法律上之程式，予以駁回。
二行使偽造特種文書（身分證）及侵占遺失物部分：
按刑事訴訟法第三百七十六條所列各罪之案件，經第二審判決者，不得上訴於第三審
法院，法有明文。上訴人牽連犯行使偽造特種文書（身分證）及侵占遺失物罪部分，
原判決認係成立刑法第二百十六條、第二百十二條之行使特種文書罪及第三百三十七
條之侵占遺失物罪，該二罪均屬刑事訴訟法第三百七十六條第一款之案件，依上開說
明，既經第二審判決，自不得上訴於第三審法院。縱此部分與前述上訴人常業重利及
行使偽造私文書部分有牽連關係，為裁判上一罪，但其常業重利及行使偽造私文書部
分之上訴為不合法，本院應從程序上予以駁回，而無從為實體上判決，對於輕罪之此
部分，亦無從適用審判不可分原則，為實體上審判。上訴人竟復對此部分提起上訴，
顯為法所不許，應予駁回。
據上論結，應依刑事訴訟法第三百九十五條前段，判決如主文。
中      華      民      國    九十二    年      十      月      九      日
                              最高法院刑事第三庭
                                  審判長法官  董  明  霈
                                        法官  林  茂  雄
                                        法官  王  居  財
                                        法官  張  祺  祥
                                        法官  李  伯  道
      右正本證明與原本無異
                                              書  記  官
中      華      民      國    九十二    年      十      月     二十     日


司法院資訊處製作；財團法人民間司法改革基金會備份。
